最高法院刑事判決　　　　　　九十四年度台上字第五六六九號
　　上　訴　人　乙○○
　　　　　　　　　　　　20號（在押，另案借提執行中）
　　　　　　　　甲○○
　　　　　　　　　　　　街182號（另案在台灣嘉義監獄鹿草
　　　　　　　　　　　　分監執行中）
上列上訴人等因違反毒品危害防制條例等罪案件，不服台灣高等
法院台中分院中華民國九十四年六月二十一日第二審更審判決（
九十三年度上重更(二)字第一三號，起訴案號：台灣彰化地方法院
檢察署九十年度偵字第四九五七號），提起上訴，本院判決如下
：
    主  文
原判決關於乙○○販賣第一、二級毒品及黃東融部分撤銷，發回
台灣高等法院台中分院。
其他上訴駁回。
    理  由
一、撤銷部分
本件原判決撤銷第一審關於上訴人乙○○、甲○○共同連續販賣
第一級毒品、第二級毒品部分之科刑判決，改判論處乙○○、甲
○○共同販賣第一級毒品；又共同連續販賣第二級毒品罪刑。固
非無見。惟查：(一)一行為觸犯數罪名之想像上競合犯，係指行為
人以一個意思決定發為一個行為，而侵害數個相同或不同之法益
，具備數個犯罪構成要件，成立數個罪名之謂，乃處斷上之一罪
。原判決事實記載：「上訴人等共同基於意圖營利，販賣第一級
毒品海洛因及第二級毒品安非他命之犯意聯絡，自民國九十年六
月間某日起，以行動電話為聯絡工具，先後與真實姓名不詳、綽
號『阿海』、『阿合』、『二哥』之成年男子、真實姓名不詳綽
號『明明』之成年女子等人聯絡後，約定在台中市○○路、大雅
路口、台中市第一廣場或台中市○○路接近北屯路口處等地，以
營利為目的販入第一級毒品海洛因及第二級毒品安非他命，伺機
販售圖利」等語。既認定上訴人等同時、同地向同一人販入第一
、二級毒品，似均基於同一「營利意圖」之意思，祇有「一販入
之行為」，即應依刑法第五十五條前段想像競合之規定，從一重
處斷，始稱適法。乃原判決依數罪併罰規定，分別論處上訴人
共同販賣第一級毒品及共同連續販賣第二級毒品，自有判決適用
法則不當之違背法令。(二)連續犯之成立，除主觀上須基於一個概
括之犯意外，客觀上須先後數行為，逐次實施而具連續性，侵害
數個同性質之法益或同一構成要件犯行，其每一前行為與次行為
，依一般社會健全觀念，在時間差距上，可以分開，在刑法評價
上，各具獨立性，每次行為皆可獨立成罪，構成同一之罪名，即
足當之；如數行為於同時同地或密切接近之時地實施，侵害同一
之法益，各行為之獨立性極為薄弱，依一般社會健全觀念，在時
間差距上，難以強行分開，在刑法評價上，以視為數個舉動之接
續施行，合為包括之一行為予以評價，較為合理，則屬接續犯，
而為包括之一罪。又毒品危害防制條例第四條第一項之販賣第一
級毒品罪，以行為人有營利之目的，而販入或賣出第一級毒品或
二者兼而有之之犯行，即足當之，不以販入後復行賣出為要件。
原判決事實記載：「上訴人等共同基於意圖營利，販賣第一級毒
品海洛因之犯意聯絡，自九十年六月間某日起，以行動電話為聯
絡工具，先後與真實姓名不詳、綽號『阿海』、『阿合』、『二
哥』之成年男子、真實姓名不詳、綽號『明明』之成年女子等人
聯絡後，約定在台中市○○路、大雅路口、台中市第一廣場或台
中市○○路接近北屯路口處等地，以營利為目的販入第一級毒品
海洛因，伺機販售圖利」等語。似指上訴人等以營利為目的，先
後向「阿海」、「阿合」、「二哥」之成年男子、綽號「明明」
之成年女子等人販入第一級毒品海洛因，伺機售賣圖利。則其每
次以意圖營利之意思而販入第一級毒品，其犯罪即已構成。而其
先後向不同之人販入第一級毒品，究係基於一個概括之犯意為之
，而應以連續犯論處？抑應視其先後販入毒品之行為為數個舉動
之接續施行，合為包括之一行為，而論以接續犯？原判決未加以
區別，以其先後向不同之人販入第一級毒品海洛因，逕以單純之
一罪論處，其事實之認定與理由之說明不相一致，致法律之適用
是否妥適，本院無從揣斷。(三)量刑之輕重，固屬事實審法院得依
職權自由裁量之事項，惟仍應受比例原則及公平原則之限制，否
則其判決即非適法。又刑事審判旨在實現刑罰權分配的正義，故
法院對有罪被告之科刑，應符合罪刑相當之原則，使輕重得宜，
罰當其罪，以契合社會之法律感情，此所以刑法第五十七條明定
科刑時應審酌一切情狀，尤應注意該條各款所列事項以為科刑輕
重之標準。刑法上之共同正犯，雖應就全部犯罪結果負其責任，
但科刑時仍應審酌刑法第五十七條各款情狀，為各被告量刑輕重
之標準，並非必須科以同一之刑。原判決認定乙○○與購買安非
他命之人聯絡價格、數量、交易地點後，著由甲○○送貨，收取
之貨款亦均交予乙○○，則乙○○與甲○○二人間之犯罪情節似
非盡相同，原判決就其販賣第二級毒品部分，科以同一之刑，是
否符合比例及公平原則，亦有再行斟酌之餘地。以上為上訴意旨
所指摘及本院得依職權調查之事項，應認原判決關於乙○○販賣
第一、二級毒品及黃東融部分，仍有發回更審之原因。至原判決
理由第三項不另為無罪之諭知部分，因公訴人認與前揭論罪科刑
部分有裁判上一罪之關係，基於審判不可分原則，爰一併發回，
附此敘明。
二、駁回部分
按刑事訴訟法第三百七十七條規定：上訴於第三審法院，非以判
決違背法令為理由，不得為之。是提起第三審上訴，應以原判決
違背法令為理由，係屬法定要件。如果上訴理由狀並未依據卷內
訴訟資料，具體指摘原判決不適用何種法則或如何適用不當，或
所指摘原判決違法情事，顯與法律規定得為第三審上訴理由之違
法情形，不相適合時，均應認其上訴為違背法律上之程式，予以
駁回。本件原判決認定乙○○與余沛汝為男女朋友關係，自九十
年四月間起共同租住台中市○○街一六三號三○三室，甲○○則
自同年六月間起，住居在由乙○○提供之台中市○○街一六三號
五○二室，乙○○基於轉讓第一級毒品海洛因及第二級毒品安非
他命之概括犯意，自同年六月初某日起，在其居處，先後各二次
同時轉讓第一級毒品海洛因及第二級毒品安非他命與余沛汝施用
，並在台中市不詳地點，連續多次同時轉讓第一級毒品海洛因及
第二級毒品安非他命與甲○○施用等情。因而撤銷第一審關於乙
○○轉讓第一級毒品海洛因及第二級毒品安非他命部分之不當判
決，改判論處其連續轉讓第一級毒品罪刑。已綜核全部卷證資料
，詳加斟酌論斷，敘明其所憑之證據及認定之理由，而以上訴人
否認犯罪所持之辯解為不足採，予以指駁綦詳，俱有卷存之證據
資料可資覆按。從形式上觀察，並無判決違背法令之情形存在。
按毒品危害防制條例第四條第一、二項之販賣第一、二級毒品罪
，必須行為人主觀上具有營利之意思而販入或賣出第一、二級毒
品為要件。若無營利意思，即與「意圖營利」之本質不合，自不
得以販賣毒品罪論處。原判決認定本件購毒者與乙○○約定毒品
之種類、價格、數量及交易地點後，著由甲○○送貨、收款。則
乙○○、甲○○間就販賣毒品之行為，似有犯意之聯絡及行為之
分擔，而為共同正犯。而乙○○於甲○○送貨時，拿些海洛因或
安非他命予甲○○施用，乃人情之常，自非以營利之意思而轉讓
，自不可能另成立販賣毒品罪。原判決以轉讓毒品罪論罪科刑，
其適用法則，並無違誤。又查毒品危害防制條例處罰轉讓毒品罪
，其立法目的在根絕毒品泛濫，以維護國民健康，不問其轉讓人
、受讓人間之親疏關係，一概在受罰之列。乙○○與余沛汝間雖
屬同居關係，然其無償轉讓毒品予余沛汝施用之行為，原判決以
轉讓毒品論罪科刑，仍無違誤。末查證據之取捨及其證明力之判
斷，屬於事實審法院之職權，苟其所為之判斷，並不違背經驗法
則及論理法則，即不能任意指為違背法令，而執為合法之第三審
上訴理由。而認定犯罪事實所憑之證據，並不以直接證據為限，
間接證據亦包括在內，審理事實之法院綜合卷內之直接、間接證
據，本於推理作用，於通常一般之人均不致有所懷疑，得確信其
為真實之程度者，即非不得據之為有罪之認定。原判決論處乙○
○轉讓毒品罪刑，係綜合上訴人等之自白，證人余沛汝之證詞，
扣案之毒品暨台灣高雄地方法院撤銷停止戒治裁定，台灣台中地
方法院九十年度訴字第一一七六號判決、台灣高等法院被告全國
前案紀錄表等直接、間接證據，本於推理作用，確信其為真實之
程度，而為有罪之認定，並非單採共同被告甲○○之自白及證人
余沛汝之證詞為論斷之依據。其中關於甲○○、余沛汝之供述是
否可採？此乃原審取捨證據及證據證明力判斷職權之合法行使，
自不得為違法。又甲○○自己備有毒品，於乙○○囑其送貨時，
仍接受其轉讓之毒品，亦無違一般常情，原判決論以乙○○轉讓
毒品罪刑，仍無悖乎一般經驗法則，尤不得指為違法。乙○○置
原判決上開明確論斷於不顧，就轉讓毒品部分提起上訴，對原審
取捨證據及證據證明力判斷之審判職權行使，任憑己見，或就同
一證據資料為相異之評價，或就不影響於判決本旨事項再為事實
上之爭辯，均與法律規定得為第三審上訴理由之違法情形，不相
適合，其上訴為違背法律上之程式，應予駁回。
據上論結，應依刑事訴訟法第三百九十五條前段、第三百九十七
條、第四百零一條，判決如主文。
中　　華　　民　　國　九十四　年　　十　　月　 十三 　日
                      最高法院刑事第三庭
                          審判長法官  紀　俊　乾
                                法官  黃　正　興
                                法官  劉　介　民
                                法官  陳　東　誥
                                法官  孫　增　同
      本件正本證明與原本無異
                                      書  記  官
中　　華　　民　　國　九十四　年　　十　　月　 十七 　日
                                                      Ｋ
